【裁判字號】    90,重訴,369
【裁判日期】    920307
【裁判案由】    損害賠償
【裁判全文】
臺灣士林地方法院民事判決  九十年度重訴字第三六九號
    原      告  陳貞伶
    訴訟代理人  甲○○
                蔡行志律師
                盧國勳律師
    複  代理人  蕭銘毅律師
    被      告  乙○○
右當事人間損害賠償事件，本院判決如左：
    主    文
被告應給付原告新台幣捌佰陸拾陸萬肆仟佰陸拾捌元，及自民國九十年一月十七日
起至清償日止，按年息百分之五計算之利息。
原告其餘之訴駁回。
訴訟費用由被告負擔十分之六，餘由原告負擔。
本判決第一項於原告以新台幣貳佰玖拾萬元為被告供擔保後，得假執行。
原告其餘假執行之聲請駁回。
    事實及理由
一、原告起訴主張：
（一）被告乙○○於民國八十九年五月二十一日晚間八時許，在飲用酒類且酒精已對
      其生理造成影響而達不能安全駕駛動力交通工具程度之狀況下，仍然駕駛其所
      有之車牌號碼ＥＢ—五九六一號自用小客車，於台北市北投區○○○路沿西向
      東方向行駛。被告本應注意車前狀況，並隨時採取必要之安全措施，而依當時
      情形，又無不能注意之情事，竟疏於注意，超車衝入對向車道，迎面撞擊由訴
      外人林琦河騎乘，搭載原告陳貞伶之ＭＦＤ—一五０號重型機車，並致原告受
      有左側脛腓骨、股骨幹開放性骨折、左足深部損害合併骰骨開放性骨折、骨盆
      骨折、左肘脫位骨折等傷害，詎被告竟不顧原告之安危，逕自駕車逃逸，經警
      據報前往處理，始循線在台北市北投區○○○路四段三十巷查獲，並以酒精測
      試器對被告施測，發覺其呼氣酒精濃度高達每公升零點七五毫克。
（二）被告因有過失侵權行為，致原告受有傷害，原告自得依民法關於侵權行為之規
      定，請求被告賠償財產上及非財產上之損害。包括：
  １、醫療費：原告之醫藥費合計為新台幣（以下同）二十八萬四千零六元。
  ２、看護費：原告遭被告撞傷，受有左側脛腓骨、股骨幹開放性骨折並皮膚缺損及
      骨頭暴露、左鷹嘴突骨折、左尺骨上端骨折、左股骨幹開放性骨折、左肱骨上
      髁骨折、左足壓碎傷、骨盆骨折等傷害，而於八十九年五月二十一日緊急送至
      馬偕紀念醫院（以下簡稱馬偕醫院）救治，次日及同年月二十五日手術骨釘固
      定，同年六月一日、六月八日、七月十七日、七月二十七日再度手術處理（消
      創手續、植皮手術），同年八月二日出院，八十九年九月二十九日則轉診至財
      團法人長庚紀念醫院（以下簡稱長庚醫院）再度入院，同年十月三日接受手術
      骨釘固定，八十九年十月十四日出院。住院期間因身體多處重創，整日臥床無
      法起身，均由母親第三人甲○○全天看護；出院在家休養時，若無母親照顧亦
      無法料理日常生活起居事宜，迄今仍未復原。第三人甲○○出於親情不辭辛勞
      看護原告，雖未請求支付費用，但親屬看護所付出之勞力，並非不能評價為金
      錢，此種親屬基於身份關係之恩惠，不能加惠於加害人，應認原告受有相當於
      看護費之損害。故原告衡量及比照雇用職業護士看護情形，以每日看護費二千
      元之一般收費標準，看護期間自八十九年五月二十二日起至九十二年二月十九
      日止（原告迄今尚未康復，仍須母親照顧），共計一千零四天，故被告應賠償
      看護費二百萬零八千元。
  ３、醫療器材費用：原告因身體多處骨折無法自行活動，而購買輪椅、充氣式洗頭
      槽、柺杖輔助日常生活起居，復為清理傷口、幫助復原而購買藥品、紅外線電
      毯、棉棒、彈性繃帶、紗布，共計二萬二千九百一十元。上開因傷害而增加生
      活上需要之費用，亦得依民法第一百九十三條規定請求損害賠償。
  ４、交通費（為治療所需）：原告受傷後，迄今於馬偕醫院、亞東紀念醫院（以下
      簡稱亞東醫院）、長庚醫院進行大小手術共十二次，且須定期複診並作物理治
      療，原告由住處搭乘計程車至各醫院，支出計程車費共計十二萬七千七百五十
      元。
  ５、工作收入之損害：原告受傷後，歷經六度住院，十二次手術，並需長期復健。
      原告受傷前係任職曼得美實業股份有限公司銷售人員，年薪三十五萬四千二百
      五十八元，自受傷時至回復工作需時三年（迄今仍未復原），此段期間完全喪
      失工作能力，故原告工作收入損失為一百零六萬二千七百七十四元。
  ６、減少勞動能力之損害：依馬偕醫院診斷證明書所示，原告左下肢機能喪失，依
      勞工保險條例第五十三條附表所定殘廢給付標準表暨喪失或減少勞動能力比率
      表，介於第一三五項及一三六項之間，殘廢等級為六；同時左肘關節活動度零
      至七十五度，屬該表第九十項一上肢三大關節中有一關節遺存顯著運動障害，
      為殘廢第十一級，依勞工保險條例第五十五條第一項第三款規定，可按最高殘
      廢等級再升一等級，故殘廢級數為五，喪失勞動能力程度為百分之八十四點五
      九。原告受傷前年薪為三十五萬四千二百五十八元，據此計算，原告自得恢復
      上班時起，每年損失薪資收入二十九萬九千六百六十七元。原告受傷時年二十
      三歲，繼續治療及休養三年始得回復工作，茲以六十五歲為退休年齡計算，尚
      有三十九年勞動生涯，依霍夫曼法扣除中間利息，被告應賠償六百三十八萬五
      千六百八十九元，原告得依民法第一百九十三條規定請求被告給付。
  ７、精神慰撫金：本件侵權行為時，原告目睹車禍加身之恐懼，肉體遭重創及開刀
      之痛苦，開刀住院及休養期間內，身受一切生活起居皆須人照料之折磨；更因
      受傷之故，致使原告體力大不如前，迄今仍無法行動，且因骨盆破裂導致以後
      無法生育，腳也變短，頓時感到人生無望。此外，眼見平日為維持家庭生計，
      已付出所有時間、精力之母親，尚須為原告日夜奔波，時使原告望之心酸，凡
      此種種精神上之痛苦，實非筆墨所能形容，故請被告賠償原告四百八十萬一千
      八百四十四元之精神慰撫金，應屬合理。
（三）原告為高職畢業，受傷之前係曼得美實業股份有限公司銷售人員，工作內容係
      於衣蝶百貨公司擔任飾品專櫃小姐，工作性質須長時間站立，年薪三十五萬四
      千二十八元。
（三）綜上所陳，核算被告應賠償原告一千四百六十九萬二千九百七十三元，扣除被
      告已支付之醫療費二十萬元，尚應賠償一千四百四十九萬二千九百七十三元及
      其遲延利息。並聲明請求判決：(1)被告應給付原告一千四百四十九萬二千九百
      七十三元正，及自起訴狀繕本送達之翌日起至清償日止，按年息百分之五計算
      之利息。(2)原告願供擔保，請准予宣告假執行。
二、被告則辯稱：
（一）依刑事判決的認定結果，被告只造成了原告的輕傷害，故原告未必三年不能工
      作；另原告請求減少勞動能力損失部分共計六百多萬元，以原告之年薪而言，
      等於原告這一輩子都不必工作，可以靠被告的賠償過日子。
（二）對原告支出醫藥費二十八萬四千零六元、支出醫療器材費用二萬二千九百一十
      元、支出交通費（即計程車費）十二萬七千七百五十二元部分，沒有意見。
（三）原告係由其母看護照顧，並未實際支出看護費；被告曾表示願由被告之母親或
      妹妹來看護照顧原告。
（四）本件事故發生前，被告於電子公司工作，月薪三萬多元，惟現已無工作。被告
      學歷為五專肄業，已婚，有一個小孩，原告請求的精神慰撫金過高。
（五）並聲明請求判決駁回原告之訴。
三、原告主張被告於八十九年五月二十一日晚間八時許，在飲用酒類且酒精已對其生
    理造成影響而達不能安全駕駛動力交通工具程度之情形下，仍然駕駛其所有之車
    牌號碼ＥＢ—五九六一號自用小客車，於台北市北投區○○○路沿西向東方向行
    駛。被告本應注意車前狀況，並隨時採取必要之安全措施，而依當時情形，又無
    不能注意之情事，竟疏於注意，超車衝入對向車道，致迎面撞擊由訴外人林琦河
    騎乘，搭載原告陳貞伶之ＭＦＤ—一五０號重型機車，並致原告受有左側脛腓骨
    、股骨幹開放性骨折、左足深部損害合併骰骨開放性骨折、骨盆骨折、左肘脫位
    骨折等傷害，詎被告竟不顧原告之安危，逕自駕車逃逸，經警據報前往處理，始
    循線在台北市北投區○○○路四段三十巷查獲，並以酒精測試器對被告施測，發
    覺其呼氣酒精濃度高達每公升零點七五毫克等情，業經本院依職權調閱本院八十
    九年度交訴字第六四號刑事卷宗（含臺灣士林地方法院檢察署八十九年度偵字第
    六七六０號偵查卷宗、臺灣高等法院九十年度交上訴字第八四號刑事卷宗）審核
    無訛，且有診斷證明書附卷可稽，被告對此亦不爭執，應堪信為真實。
四、按「因故意或過失，不法侵害他人之權利者，負損害賠償責任」；「不法侵害他
    人之身體或健康者，對於被害人因此喪失或減少勞動能力或增加生活上需要時，
    應負損害賠償責任。」；「不法侵害他人之身體、健康：：：者，被害人雖非財
    產上之損害，亦得請求賠償相當之金額。」；民法第一百八十四條第一項前段、
    第一百九十三條第一項、第一百九十五條第一項分別定有明文。被告對原告之身
    體、健康有侵權行為，既經認定，依前開說明，被告自應負賠償責任。
五、原告請求被告賠償之費用，是否應予准許，分述如次：
（一）醫療費二十八萬四千零六元部分：原告就此部分主張，業據提出馬偕醫院收據
      十七紙、亞東醫院收據三紙、長庚醫院收據十紙、財團法人振興復健醫學中心
      （以下簡稱振興醫院）收據十二紙、天壽堂國術館收據、全昌堂傳統中醫收據
      各一紙（均影本）為憑，經核其收據內容，確係原告因治療其傷勢所實際支出
      ，被告對此亦不爭執，應堪信為真實。
（二）看護費二百萬零八千元部分：原告主張其遭被告撞擊後，身體多處遭受重創，
      住院時整日臥床無法起身，均由訴外人即其母甲○○全天看護，出院後在家休
      養時，亦無法自行料理日常生活起居事宜，而由甲○○全日看護迄今，爰請求
      被告賠償自八十九年五月二十二日起至九十二年二月十九日止，以每日二千元
      計算之看護費共計二百萬零八千元等語，被告則主張原告並未實際支出金錢，
      不能請求看護費用等語。按：
  １、因親屬受傷，而由親屬代為照顧起居者，固係基於親情，但親屬看護所付出之
      勞力，並非不能評價為金錢，只因兩者身分關係密切而免除支付義務，此種親
      屬基於身分關係之恩惠，自不能加惠於加害人，故應衡量及比照僱用職業護士
      看護之情形，認被害人受有相當於親屬看護費用之損害，得向加害人請求賠償
      ，始符公平。
  ２、又經本院向馬偕醫院、長庚醫院、振興醫院、亞東醫院函查結果，馬偕醫院回
      覆：「患者陳貞伶（病歷號碼：0000000之六）於八十九年五月二十一
      日入院治療至八十九年八月二日出院，因患者為同側股骨骨折、骨盆骨折併左
      脛骨第三度開放性骨折，傷勢嚴重，生活無法自理，故傷後半年仍須有他人照
      顧之必要。：：：自八十九年九月一日起本院病患僱請院外看護全日費用為二
      千元，半日為一千二百元。」等語；長庚醫院覆稱：「陳君係於八十九年七月
      十日至本院就診，依據病歷記載，當時應可站立，但因左手肘骨折，無法以柺
      杖助行。九十一年一月三十一日病患最近乙次回診時，所有骨折處均已癒合，
      可拿柺杖助行，但左膝只能彎曲至七十度，左踝關節下垂僵硬，仍須持續復健
      治療。另依病患病情評估，其生活上確有不便，惟看護之需求並無一定客觀標
      準，無法審酌。」等語；振興醫院函覆：「陳君於八十九年十一月二十九日至
      本院初診，主訴因車禍造成左脛腓骨開放性骨折，左前臂及左股骨骨折有六個
      月之久，經檢查發現陳君之左手肘關節、左手腕及指關節、左髖關節、左膝關
      節及左足踝關節僵硬，且兩側下肢肌肉萎縮左手無法握拳、移位需幫忙，無法
      行走得長期臥床或靠輪椅代步，日常生活需專人從旁看護，每日看護時數約十
      八至二十四小時；若病情改善，看護之時數即可縮短，另看護之日數亦可縮短
      。看護費用標準如下：半班為十二小時，每班一千二百元，全班為二十四小時
      ，每班二千元。」等語；亞東醫院答覆：「病人於八十九年九月十九日至本院
      門診，多處骨折併左股骨頸骨折未手術，如果左股骨頸以鋼釘固定，兩個月可
      痊癒，但病人因多處骨折，無法站立或行走，須專人看護，病人並未於本院作
      進一步治療，無法預估復原時間及看護日數。」等語，有馬偕醫院九十一年三
      月八日馬院醫骨字第九一０三０五號函、長庚醫院九十一年三月六日（九一）
      長庚院法字第０一四一號函、振興醫院九十一年三月八日（九一）振興醫字第
      二０六號函、亞東醫院九十一年二月二十七日（九一）亞歷六四─一字第０二
      七四號函等件在卷足憑。
  ３、綜上，可知各該醫院聘請全日看護之費用均為每日二千元；又關於原告是否需
      要全日看護一節，僅馬偕醫院明白表示傷後半年內須看護照料，其餘均未就看
      護期間及是否必須全日看護為明確預估，則原告之傷固有造成生活上不便，惟
      是否非全日看護始得以照料日常生活，及其接受看護期間，自應參酌原告治療
      情形以實際復原狀況而定，原告雖主張迄今仍須他人全日看護，惟未舉證以實
      其說，尚難遽採；另參考長庚醫院所回覆關於原告於九十一年一月三十一日回
      診時已可用拐杖助行之紀錄，及原告行動仍因膝蓋無法彎曲而有所不便等情，
      應可認原告之復健雖歷時甚久，亦尚未完全回復，然至遲於九十一年一月三十
      一日即已能自行行走，堪認斯時原告即已有自理能力而無須全日看護。從而，
      原告請求自八十九年五月二十二日即事故發生翌日起至九十一年一月三十一日
      止，共計六百二十日，按職業護士看護費計價標準即每日二千元計算之看護費
      ，應予准許，即被告應賠償原告一百二十四萬元（計算式：2000X620=
      0000000），逾此部分之請求，則應駁回。
（三）醫療器材費用二萬二千九百一十元部分：原告主張其因身體多處骨折無法自行
      活動，而購買輪椅、充氣式洗頭槽、柺杖等物輔助日常生活起居，復為清理傷
      口、幫助復原而購買藥品、紅外線電毯、棉棒、彈性繃帶、紗布，共計二萬二
      千九百一十元，並提出統一發票三紙、收據二紙、估價單二紙、彈性衣報價單
      一紙為證，被告對此則不否認，洵堪認定。
（四）交通費十二萬七千七百五十元：原告主張其為治療被告所造成之傷害，須至各
      醫院進行手術，及定期複診並作物理治療，原告因此支出計程車費共計十二萬
      七千七百五十元之情，為被告所不爭執，且有計程車收據、醫療費用單據等件
      足憑。原告既為治療之故而搭乘計程車赴各醫院，致增加生活上之費用，從而
      原告請求被告賠償該部分金額，亦應准許。
（五）三年無法工作之收入損失一百零六萬二千七百七十四元：原告主張其受傷前係
      任職曼得美實業股份有限公司銷售人員，年薪三十五萬四千二百五十八元，自
      受傷時至回復工作需時三年，此段期間完全喪失工作能力等情，被告雖就原告
      受傷前之工作性質及薪資不爭執，惟否認原告長達三年無法工作。經查：原告
      原任職曼得美實業股份有限公司，工作性質須長時間站立，若無法站立則無法
      回復工作，其年薪原為三十五萬四千二百五十八元之情，有該公司九十年八月
      二十日函及原告之所得稅扣繳憑單附卷可資佐證，應堪信為真實；原告主張其
      受傷後三年無法工作一節，雖為被告否認，惟本件事故發生（八十九年五月二
      十一日）迄今已近三年，原告確仍持續復健中，而無法回復原來須長時間站立
      之銷售工作；原告既尚未能從事原本的工作，其身體亦因本件事故而遺有不能
      完全回復之障害（詳後述），主觀上及客觀上自亦難期待原告於尚未復原時另
      覓其他工作，從而原告主張其因三年無法工作而受有薪資損失一百零六萬二千
      七百七十四元（計算式：354258X3=0000000），為有理由。
（六）減少勞動能力之損害六百三十八萬五千六百八十九元部分：
  １、依馬偕醫院八九／六七八號診斷書（本院九十年度交附民第五號卷第五十頁參
      照）所載，「原告受有左側脛腓骨、股骨幹開放性骨折並皮膚缺損、左鷹嘴突
      骨折、左尺骨上端骨折、左股骨幹開放性骨折、左肱骨上髁骨折、左足壓碎傷
      、骨盆骨折等傷害，其左下肢機能喪失，依勞保傷殘給付標準表介於一三五項
      及一三六項（按：一三五項為一下肢喪失機能者，為六級殘障；一三六項為一
      下肢三大關節中有二大關節喪失機能者，為七級殘障）之間，左肘關節活動度
      ０至七五度，依勞保傷殘給付標準屬於第九十項─上肢三大關節中有一關節遺
      存顯著運動障害（按：殘廢等級為十一）：：：」（本院九十年度交附民第五
      號卷第五十一、第五十二頁參照），堪認原告勞動能力確有減損，縱休養後恢
      復工作亦難達原有薪資水準。因原告本為專櫃銷售人員，其工作性質需長時間
      站立，考量原告之工作性質頗仰賴下肢功能、原告年輕體健，若持續復健有可
      能逐漸或部分復原、原告年齡甚輕且有高職學歷，其再就職之可能性較高等情
      ，其下肢殘廢等級雖經醫師評估介於六級至七級之間，應認定其殘廢等級以七
      級為宜；又原告上肢殘廢程度亦經評定為第十一級，原告既遺有二處障害，自
      須就上肢、下肢之障害綜合考量，以決定其勞動能力減損的程度。按依勞工保
      險條例第五十五條第三款前段規定，若被保險人身體遺存障害，同時適合殘廢
      給付標準表之第十四級至第一等級間任何兩項目以上時，按其最高殘廢等級再
      升一等級，給與勞工保險之殘廢給付；本院審酌原告遺有殘廢給付標準表所定
      之第七級、第十一級殘廢之二處障害，若僅認定原告為第七級殘廢，顯不足以
      實際反應其勞動能力減損之程度，爰類推適用勞工保險條例第五十五條第三款
      規定，按原告最高殘廢等級（即第七級）再加一級，而認定原告因被告之侵權
      行為，遺有第六級殘廢之障害，從而應認原告減少勞動能力之比率為百分之七
      十六點九；再參酌原告受傷前之健康狀態、教育程度、技能、社會經驗、年齡
      、工作性質等因素，認原告受傷前之年薪三十五萬四千二百五十八元，應係其
      能力在通常情形下可能取得之收入。據此計算原告減少勞動能力之年損害額為
      二十七萬二千四百二十四元（計算式：354258X0.769=272424，元以下四捨五
      入）。
  ２、原告主張其得工作至六十五歲止，惟參酌勞動基準法第五十四條關於勞工滿六
      十歲後，雇主即得強制其退休之規定，應以計算至原告六十歲為宜。據此，原
      告自二十六歲起（原告為六十六年四月十四日生，於八十九年五月二十一日受
      傷時，年甫二十三歲，休養三年後為二十六歲），至六十歲止，共計三十四年
      間之勞動能力損失，其霍夫曼係數為十九點00000000（附表一參照）
      ，故依霍夫曼法扣除中間利息後為五百三十二萬六千九百二十八元（計算式：
      272424X  19.00000000=0000000，元以下四捨五入）。原告請求被告賠償勞動
      能力減少之損害，在此範圍內為有理由，應予准許；逾此部分之請求則屬無據
      ，應予駁回。
（七）精神慰撫金四百八十萬一千八百四十四元部分：原告因本件侵權行為致身體遭
      受重創，並經歷開刀、復健之痛苦，住院及休養期間內，一切生活起居皆須人
      照料之折磨，並因往後體力及身體功能之減損而影響人生之規劃及工作之進展
      ，衡情自蒙受精神上鉅大痛苦。本院斟酌被告之過失程度、原告受傷及復原情
      形、原告為高職畢業，受傷時年紀甚輕，被告為五專肄業，原於電子公司任職
      ，月薪為三萬多元，現則無業，已婚有子，及兩造之身分、地位等一切情狀，
      認原告請求被告給付精神慰撫金四百八十萬一千八百四十四元，核屬過高，應
      予核減為八十萬元為宜。
（八）綜上，原告得請求被告賠償醫療費二十八萬四千零六元、看護費一百二十四萬
      元、醫療器材費用二萬二千九百一十元、交通費十二萬七千七百五十元、三年
      無法工作之收入損失一百零六萬二千七百七十四元、勞動能力減少之損害五百
      三十二萬六千九百二十八元、精神慰撫金八十萬元，合計八百八十六萬四千三
      百六十八元；又兩造均不爭執被告已先給付原告二十萬元，扣除該部分金額後
      ，被告應再賠償原告八百六十六萬四千三百六十八元。從而，原告請求被告給
      付八百六十六萬四千三百六十八元，及自九十年一月十七日即刑事附帶民事訴
      訟起訴狀繕本送達被告之翌日（本院九十年度交附民字第五號卷第一頁參照）
      起至清償日止，按年息百分之五計算之利息，為有理由；逾此部分之請求，則
      非有據，應予駁回。
六、原告陳明願供擔保，聲請宣告假執行，經核其勝訴部分爰無不合，茲酌定相當擔
    保金額予以准許。至原告敗訴部分，其假執行之聲請即失所附麗，應予駁回。
七、本件事證已臻明確，兩造其餘主張舉證及攻擊防禦方法，於判決結果不生影響，
    無庸一一論述，附此敘明。
八、據上論結，原告之訴為一部有理由，一部無理由，依民事訴訟法第七十九條但書
    、第三百九十條第二項，判決如主文。
中      華      民      國    九十二    年      三      月      七      日
                                    臺灣士林地方法院民事第二庭
~B法      官  王怡雯
右為正本係照原本作成。
如對本判決上訴須於判決送達後廿日內向本院提出上訴狀。
中      華      民      國    九十二    年      三      月    十二      日
~B法院書記官  丁梅芬


司法院資訊處製作；財團法人民間司法改革基金會備份。
